【裁判字號】    91,上,128
【裁判日期】    921022
【裁判案由】    返還不當得利
【裁判全文】
台灣高等法院臺中分院民事判決  九十一年度上字第一二八號
      上  訴  人  丙○○
      被  上訴人  乙○○
      參  加  人  甲○○
右當事人間請求返還不當得利事件，上訴人對於中華民國九十一年二月二十七日臺灣
臺中地方法院九十年度訴字第二八九號第一審判決提起上訴，本院於九十二年十月八
日辯論終結並判決如左：
      主      文
上訴駁回。
第二審訴訟費用由上訴人負擔。
      事實及理由
壹、訴訟要旨：
一、本件上訴人於原審起訴主張：緣坐落台中市東區○○○○段三七地號、三七之一
    地號兩筆土地（以下均簡稱系爭土地），原為被上訴人與他人所共有，七十八年
    間因訴外人陳金烽擬於系爭土地辦理自辦市地重劃，陳金烽乃與被上訴人於七十
    八年三月二十二日簽訂土地買賣及重劃開發契約書（下簡稱系爭土地買賣及重劃
    開發契約書），約定被上訴人將其所有系爭土地各四十分之六持分比例出賣予陳
    金烽，價金為新台幣（下同）貳佰柒拾伍萬柒仟捌佰捌拾捌元，並已由陳金烽付
    清價金。嗣陳金烽另於八十六午五月十五日與上訴人簽訂不動產買賣權利讓渡契
    約書（系爭不動產買賣權利讓渡契約書），將系爭土地買賣及重劃開發契約之權
    利讓與上訴人，而系爭土地業於七十八年四月二十日經台中市政府徵收，上訴人
    自得依系爭土地買賣及重劃開發契約第七條約定，向被上訴人請求返還所領取之
    土地徵收補償款；再者，系爭土地既經政府徵收，被上訴人之給付不能乃因不可
    歸責於雙方之事由，依民法第二百六十六條第一項之規定，原告自可依不當得利
    之規定請求返還該已經給付之價金；另上訴人亦得依民法第二百二十五條第二項
    行使代償請求權，請求出賣人交付其所受領之地價補償金等語。
二、被上訴人則辯以：否認上訴人所稱訴外人陳金烽與被上訴人間有訂立土地買賣及
    重劃開發契約書；亦否認陳金烽與上訴人間訂立之系爭不動產買賣權利讓渡契約
    書；即陳金烽對於被上訴人並無請求之權利，陳金烽自無權利可資移轉予上訴人
    等語。
三、參加人甲○○則以：參加人與訴外人陳金烽、陳錫奇成立合夥關係，系爭土地即
    係由參加人與訴外人陳金烽、陳錫奇共同出資以陳金烽之名義向被上訴人承購，
    今陳金烽未經全體合夥人之同意擅自將系爭權利轉讓予上訴人，依法該轉讓不生
    效力等語資為置辯。
貳、程序方面：
    查本件上訴人主張陳金烽與被上訴人間訂立系爭土地買賣及重劃開發契約書後，
    又將該系爭土地買賣及重劃開發契約權利讓與上訴人並訂立系爭不動產買賣權利
    讓渡契約書，然系爭土地買賣及重劃開發契約所載之系爭土地業經台中市政府徵
    收，而致給付不能，為此依民法第二百六十六條第一項之規定，原告自可依不當
    得利之規定請求返還該已經給付之價金，如前所述，並有被上訴人起訴狀在卷可
    稽（見原審卷第六頁）。查民法第二百六十六條第一、二項既規定：「(一)因不可
    歸責於雙方當事人之事由，致一方之給付全部不能者，他方免為對待給付之義務
    ；如僅一部不能者，應按其比例減少對待給付。(二)前項情形，已為全部或一部之
    對待給付者，得依關於不當得利之規定，請求返還」。而上訴人既於原審主張依
    民法第二百六十六條第一項及不當得利之規定請求返還該已經給付之價金，則於
    原審自含有主張民法第二百六十六條第二項之訴訟標的，是上訴人於本院訴訟中
    主張追加民法第二百六十六條第二項之訴訟標的云云（見本院卷第四九頁），尚
    有誤會，且此既非訴之追加，自勿庸被上訴人同意，是被上訴人抗辯不同意上訴
    人上開訴之追加，亦有誤會，合先明。
參、原審判決及上訴情形：
    本件上訴人於原審求為判決：被上訴人應給付上訴人新台幣（下同）貳佰柒拾伍
    萬柒仟捌佰捌拾捌元，及自民國（下同）七十八年四月二十日起至清償日按年息
    百分之五計算之利息；並願供擔保，宣告假執行。原審對於上訴人之請求，判決
    上訴人全部敗訴，並駁回其假執行之聲請，上訴人全部聲明不服，求為判決：(一)
    原判決廢棄。(二)被上訴人應給付上訴人新台幣貳佰柒拾伍萬柒仟捌佰捌拾捌元，
    及自民國七十八年四月廿日起至清償日止按年息百分之五計算之利息。(三)第一、
    二審訴訟費用由被上訴人負擔。(四)願供擔保請准予宣告假執行。被上訴人則求為
    判決駁回上訴。
肆、得心證之理由：
一、本件上訴人主張其受讓陳金烽與被上訴人間訂立之系爭土地買賣及重劃開發契約
    書所載之權利，且被上訴人亦收受該系爭土地買賣及重劃開發契約書所載之陳金
    烽交付之支票號碼 ＡＣ0000000、發票日期七十八年三月二十一日、票面金額壹
    佰壹拾萬元、發票人台中市第二信用合作社；及支票號碼 ＡＣ0000000、發票日
    期七十八年三月二十二日、票面金額壹佰伍拾捌萬壹仟捌佰柒拾壹元、發票人台
    中市第一信用合作社等二紙支票（下均簡稱系爭支票）及現金七萬六千零二十元
    （下簡稱系爭現金）云云，然為被上訴人所否認，是本件首應審究者，厥為訴外
    人陳金烽與被上訴人間訂立系爭土地買賣及重劃開發契約書是否真正及被上訴人
    是收受前開系爭支票及現金乙節，茲分述如下：
  (一)按民事訴訟如係由原告主張權利者，應先由原告負舉證之責，若原告先不能舉證
    ，以證實自己主張之事實為真實，則被告就其抗辯事實即令不能舉證，或其所舉
    證據尚有疵累，亦應駁回原告之請求，最高法院十七年上字第九一七號著有判例
    。又按私文書之真正，他造當事人有爭執者，舉證人應負證明其真正之責，此觀
    民事訴訟法第三百五十七條之規定自明。又同法第三百五十八條關於私文書經本
    人或其代埋人簽名、蓋章或按指印者推定為真正之規定，須其簽名、蓋章或按指
    印係本人或其代理人為之，在當事人間已無爭執或經舉證人證明者，始得適用（
    最高法院七十一年度台上字第二六三五號判決參照）。再按，參加人固得按參加
    時之訴訟程度，輔助當事人為一切訴訟行為；但其行為與該當事人之行為牴觸者
    ，不生效力，此為民事訴訟法第六十一條所明定。
  (二)本件上訴人主張陳金烽與上訴人訂立系爭土地買賣及重劃開發契約，固提出該系
    爭土地買賣及重劃開發契約書為憑（見原審卷第七至十二頁；本院卷第二九九至
    三０九頁），然為被上訴人所否認，上訴人自應先就系爭土地買賣及重劃開發契
    約書上陳金烽及被上訴人本人之簽、章證明為真正。然查陳金烽部分，其人行
    不明，業為兩造所自承在卷（見本院卷第三三頁）。另系爭土地買賣及重劃開發
    契約書上仲介人欄林王葉（即被上訴人之配偶）、甲○○部分，其中林王葉之簽
    名（其契約書上並無其印章），業經林王葉當庭否認其真正，並否認曾收受或目
    睹系爭支票等語（見本院卷第一六二、一六三頁）。又經本院命林王葉當庭書寫
    其姓名（見本院卷第二九五、二九六頁）及調閱乙○○、林王葉在金融機關（即
    富邦商業銀行）開戶資料原本（見本院卷第二九八頁），一併送請法務部調查局
    鑑定結果，認為：
    1.有關系爭土地買賣及重劃開發契約書上「林王葉」簽名與富邦銀行開戶資料客
      戶簽章欄所留存之「林王葉」橫式簽名筆劃特徵相似，研判兩者可能出於同一
      人手筆；惟由於「林王葉」簽名中可供與系爭土地買賣及重劃開發契約書「林
      王葉」簽名參對之同式樣簽名過少，故難肯定確認。
    2.有關系爭土地買賣及重劃開發契約書「乙○○」簽名與富邦銀行開戶資料客戶
      簽章欄所留存之「乙○○」簽名之異同，由於供參之「乙○○」開戶資料簽名
      僅一式，數量過少，歉難鑑定。
    此有該法務部調查局九十二年八月十三日、調科貳字第０九二００二六九八五０
    號鑑定通知書在卷可稽（見本院卷第二八六頁）。即尚難證明系爭土地買賣及重
    劃開發契約書上「乙○○」、「林王葉」之簽、章為真正。又證人即參加人甲○
    ○雖證稱系爭土地買賣及重劃開發契約書有「乙○○」之簽名，然又證稱係陳金
    烽代地主簽名云云（見原審卷第九九頁），前後矛盾不一，且其證詞與被參加人
    乙○○之抗辯相牴觸，揆諸上開說明，自不生效力。
  (三)至證人陳勝利、陳鍚奇、趙令裕等僅證稱甲○○、陳金烽與不詳姓名者合夥購買
    系爭土地等語（見原審卷第八二、九八頁），核與系爭土地買賣及重劃開發契約
    書是否真正無關；再者，彼等證人與參加人甲○○所提出用以證明「合夥」關係
    存在之合約書三份（見原審卷第六五、六九、七０頁），惟審閱前開三份合約書
    分別係陳金烽及參加人，將買受系爭土地暨合約書所載其餘各筆土地之所有權部
    分比例讓售予訴外人陳勝利、趙令裕所成立之買賣契約，並未記載有參加人所稱
    之「合夥」事實，再據前開各份合約書之內容觀之，締約之讓與人均自為移轉系
    爭土地之所有權部分比例，且未表徵該土地係屬於合夥財產轉讓之情，亦有該合
    約書可參。另證人吳煜峰雖證稱系爭土地買賣及重劃開發契約書及系爭不動產買
    賣權利讓渡契約書均為真正（見原審卷第一一四頁），然對系爭不動產買賣權利
    讓渡契約書之標的為何，竟答以不知等語在卷（見本院卷第一七五頁）；且就系
    爭不動產買賣權利讓渡契約書簽訂後，是否通知被上訴人乙○○本人部分，先於
    原審證稱乙○○知情否，伊不清楚云云（見原審卷第一一四頁），復於本院證稱
    ，系爭不動產買賣權利讓渡契約書簽立後，即陪同陳金烽、上訴人丙○○至被上
    訴人乙○○家中告知乙○○云云（見本院卷第一七四頁），兩者證詞，前後不一
    ，自難採信。
  (四)又經本院函詢查上訴人所主張陳金鋒用以支付系爭土地價金之系爭支票兌領情形
    ，經合作金庫銀行查覆結果，該系爭支票已逾保存年限銷毀無法查詢等情（見本
    院卷第七七、七八頁），即尚難證明被上訴人收受前開系爭支票及現金。
  (五)準此，上訴人既無法舉證證明訴外人陳金烽與被上訴人間訂立系爭土地買賣及重
    劃開發契約書為真正及被上訴人曾收受前開系爭支票及現金乙節，則上訴人自難
    憑該系爭土地買賣及重劃開發契約讓與之權利，主張依民法第二百六十六條第一
    、二項及民法第二百二十五條第二項之規定，訴請被上訴人交付系爭土地之徵收
    補償款。
伍、綜上所述，本件上訴人主張，依民法第二百六十六條第一、二項及民法第二百二
    十五條第二項之規定，訴請被上訴人交付系爭土地之徵收補償費，為不足採，不
    應准許。其假執行之聲請亦失所附麗，應併予駁回，被上訴人抗辯則尚屬可信。
    是原審為上訴人敗訴之判決，及駁回其假執行之聲請，並無不合。上訴意旨指摘
    原判決不當，求予廢棄改判，為無理由，應予駁回。
陸、本件事證已臻明確，兩造其餘攻擊或防禦方法及所提證據，均與本院心證之形成
    及判決結果，不生影響，爰不一一再加以論述，併此明．
柒、據上論結，本件上訴為無理由，依民事訴訟法第四百四十九條第一項、第七十八
    條，判決如主文。
中      華      民      國    九十二    年      十      月    二十二    日
~B1民事第六庭審判長法  官  吳火川
~B2                法  官  饒鴻鵬
~B3                法  官  陳繼先
右為正本係照原本作成。
如對本判決上訴，須於收受判決送達後二十日內向本院提出上訴書狀，其未表明上訴
理由者，應於提出上訴後二十日內向本院提出上訴理由書(須按他造人數附具繕本)。
上訴時應提出委任律師或具有律師資格之人之委任狀；委任有律師資格者，另應附具
律師及格證書及釋明委任人與受任人有民事訴訟法第四百六十六條之一第一項但書或
第二項（詳附註）所定關係之釋明文書影本。
~B                書記官  劉建智
中      華      民      國    九十二    年      十      月    二十三    日
附註：
民事訴訟法第四百六十六條之一（第一項、第二項）
對於第二審判決上訴，上訴人應委任律師為訴訟代理人。但上訴人或其法定代理人具
有律師資格者，不在此限。
上訴人之配偶、三親等內之血親、二親等內之姻親，或上訴人為法人、中央或地方機
關時，其所屬專任人員具有律師資格並經法院認為適當者，亦得為第三審訴訟代理人
。
                                                                        Ｈ


司法院資訊處製作；財團法人民間司法改革基金會備份。
